臺北高等行政法院判決
                                      100年度簡字第160號
原      告　陳婉華
輔  佐  人　簡懋彥
被      告　財政部臺灣省北區國稅局
代　表　人　吳自心（局長）
訴訟代理人　杜思思
          　賴雪琴
上列當事人間綜合所得稅事件，原告不服財政部中華民國100年1
月24日台財訴字第09900535700號訴願決定，提起行政訴訟，本
院判決如下：
    主  文
原告之訴駁回。
訴訟費用由原告負擔。
　　事實及理由
一、原告主張：
    (一)系爭土地於94年2月4日經法院公證租約，租金每月新台幣
      （下同）120,000元（即每坪租金100元），後因承租人認
      租金過高，加上比較鄰近土地租金（每坪約50元），於支
      付6個月租金後，改以租金6成即72,000元（每坪約60元）
      收取。被告應依財政部賦稅署77年11月9日台稅一發第770
      665851號函釋，實地稽查比較鄰近土地租金，作為核課依
      據，然被告提不出任何當地租金核算數據參考，只憑乙紙
      公證租約，便宜行事，令人無法接受。
    (二)被告所列舉之出租財產租金收取方式之三種態樣，與本件
      系爭土地租賃收入之型態並不相同，被告據此將押金收入
      ，納入租賃收入予以課徵，於法無據。經查，系爭土地租
      賃所得於94年2月4日經公證，租約簽訂後，共收取押金48
      萬元，其中原告配偶取得四分之一，計12萬元。又查，系
      爭租約簽訂前，尚須現金支付土地鑑界費6千元、土地代
      書費1,500元、公證費21,000元，及中間人1個月佣金
      120,000元，共計148,500元，其中原告配偶需支付四分之
      一，計37,125元。是以，系爭押金48萬元，加上原告配偶
      取的12萬元，扣除支付費用，94年2月4日所收押金淨額為
      82,875元（120,000元-37,125元=82,875元），原告將押
      金存入安泰銀行活期儲蓄存款（鈞院卷第81、82頁），且
      已申報全戶利息收入90,001元，並未為理財或經濟行為，
      故被告應依法撤銷該筆押金利息收入2,418元。
    (三)被告認為原告提出「中和市第一戶政門牌證明」，房屋屋
      齡已逾42年，然被告於另案（100年度簡字第263號）提出
      之系爭房屋用電資料，證明系爭房屋已於53年7月申請用
      電（電號：000000000000000），證明系爭房屋已逾47年
      ，足見被告證詞前後矛盾云云。
    (四)提出本件訴願決定書、原告配偶安泰銀行活期儲蓄存款存
      摺（93年10月11日-94年11月28日）及內頁第2頁第20交易
      欄、94年12月5日-96年4月10日存摺及內頁第3頁第一交易
      欄、第5頁第13交易欄等件影本為證。
    聲明：訴願決定、復查決定及原處分不利於原告部分均撤銷
          。
          訴訟費用由被告負擔。
二、被告辯稱：
    (一)關於原告主張依財政部賦稅署77年11月9日台稅一發第
      770665851號函釋意旨，租賃所得屬設算核定案件，納稅
      義務人如有異議時，稽徵機關應實地調查鄰近房屋之租金
      作為核課之依據，另因經濟不景氣，承租人租用土地閒置
      大半，加上比較鄰近土地租金，承租人認租金過高，於支
      付6個月租金後（94年6月15日至94年12月14日）即提出租
      金減半要求，否則退租，雖經公證租賃契約，最壞打算押
      金被沒收，也在所不惜，最後雙方協商，以租金6成即72,
      000元（120,000×60%）收取乙節：
      1.查原告95年度將其配偶所有坐落新北市○○區○○段○
        ○小段183 地號土地（持分1/4 ）出租予莊滿珍及林志
        雄，未列報租賃所得，經原查依臺灣臺北地方法院所屬
        民間公證人重慶聯合事務所94年2 月4 日94年度北院民
        公誌字第110128號公證書，核定原告配偶土地租賃所得
        362, 418元〔（租金120,000 ×12+ 保證金480,000 ×
        2.015%）×1/4 〕，嗣復查決定追減地價稅22,012元，
        變更核定租賃所得340,406 元（362,418-22,012），有
        該公證書可稽（原處分卷第34頁至39頁）。足證被告並
        非按鄰近房屋一般租金標準設算房屋租賃所得，自無財
        政部賦稅署77年11月9 日台稅一發第770665851 號函釋
        之適用，原告顯係誤解。
      2.另原告主張系爭土地經雙方協商以租金6成收取，惟迄
        未提示相關具體事證，以實其說，依首揭判例意旨，自
        不能認其主張為真實。
    (二)關於原告主張其配偶於94年訂立系爭土地租約即收取押金
      120,000元（480,000÷4）存入板信銀行，94年併入全戶
      利息收入申報在案，95年也將同筆押金續存板信銀行生息
      ，並申報全戶利息收入90,001元，應撤銷押金利息收入
      2,418元乙節：
      1.查所得稅法第14條第1項第4類、第5類明定利息所得及
        租賃所得之範圍，其中第5類第3款更載明「財產出租，
        收有押金或任何款項類似押金者，均應就各該款項按當
        地銀行業通行之一年期存款利率，計算租賃收入」，本
        件被告就原告所收押金120,000元，按當地銀行業通行
        之一年期存款利率，設算租賃所得2,418元（480,000÷
        4 ×2.015%），原核定於法並無不合。
      2.次查「程序從新，實體從舊」為一般法律之適用原則，
        本件自應適用行為時之法令，即應適用95年5月5日修正
        後所得稅法第14條第1項第5類第3款規定，而該法條業
        已刪除修正前所得稅法第1項第5類第3款之但書規定，
        即「但財產出租人或出典人能確實證明該項押金或典價
        之用途，並已將運用所產生之所得申報者，不在此限。
        」之規定。
      3.又查所得稅法第14條第1項第5類第3款於95年5月5日修
        正，其修正理由為「財產出租，不論收取租金或押金，
        係屬出租人出租租賃物而取得之對價，故均應依規定計
        算租賃所得課稅；至於租金或押金之運用，係屬出租人
        收取租金或押金後之理財或經濟行為，與收取租金或押
        金係分屬不同之行為，故租金、押金運用所產生之所得
        ，仍應依法課稅，與租金或押金設算所得之課稅，尚難
        謂有重複課稅情事，爰刪除第1項第五類第3款但書規定
        ，以改正目前收取租金之出租人，應分別就租金與租金
        運用之所得課稅，而收取押金，且押金運用有所得並已
        將該所得申報之出租人，其押金免予設算租賃所得，僅
        須就押金運用之所得課稅之不衡平現象。」（鈞院卷第
        36頁以下之立法修正理由）。例如納稅義務人將薪資所
        得存入銀行後，再轉投資有價證券所產生之利息、股利
        ，其於辦理綜合所得稅結算申報時，納稅義務人除應申
        報薪資所得外，尚須申報利息所得、營利所得，因該三
        者所得皆源自不同之經濟行為，依法均須課稅，並無重
        複課稅問題，併予敘明。
      4.綜上，依據行為時之法令，押金之運用，係屬出租人收
        取押金後之理財或經濟行為，與收取押金係分屬不同之
        行為，故押金運用所產生之所得，仍應依法課稅，本件
        原告收取押金經被告機關設算租賃所得，原告縱有將押
        金存入銀行產生利息所得，亦屬不同之理財或經濟行為
        ，均應依法課稅，本件並無重複課稅情事，原告主張核
        不足採。
    (三)關於所得稅法第14條第1項第5類第3款規定-因財產租賃所
      收取之押金，應就各該款項按當地銀行業通行之1年期存
      款利率，計算租賃收入之立法意旨乙節：
      1.52年1月15日增修訂該條款時（無但書規定），經查尚
        無相關立法意旨資料。
      2.惟查57年12月30日增修訂時規定「租賃所得及權利金所
        得：…三、財產出租，收有押金或任何款項類似押金者
        ，或以財產出典而取得典價者，均應就各該款項按當地
        銀錢業通行之一年期存款利率，計算租賃收入。但財產
        出租人、出典人能確實證明各該款項之用途，或因運用
        而有所得，並已申報者，不在此限。其立法理由如下（
        鈞院卷第91頁以下，被證1）：(1)將財產供他人使用而
        收取押金或典金，在民法上雖然性質不同，但出租人或
        出典人運用押金或典金之收益，即為以財產供他人使用
        之報酬，則無二致，為公允起見，故擬明文將出典所取
        得之報酬訂入。(2)設算租賃所得之立法意旨在「防止租
        賃所得納稅義務人低報其所得。」舉例如下：
        摘    要        態樣一        態樣二     態樣三
        出租財產        年租金        訂約時     訂約時
        租金收取方式    120萬元       收取押     收取押
                        (未收取押金)  金4千萬    金4千萬
                                      元         元
                                      利率3%     利率3%
                                      （未收取
                                      租金）
        ------------------------------------------------
        租賃所得        年租賃所得    設算年租   不設算
                        120萬元       賃所得120  年租賃
                                      萬（4千萬  所得
                                      ×3﹪）
        ------------------------------------------------
        租賃所得        120萬元       120萬元    0

        由以上資料可知收取押金，卻未設算租賃收入顯有失租
        稅公平。
      3.又查95年5月5日修正後所得稅法第14條第1項第5類第3
        款規定，已將但書規定刪除，其修正理由為「財產出租
        ，不論收取租金或押金，係屬出租人出租租賃物而取得
        之對價，故均應依規定計算租賃所得課稅；至於租金或
        押金之運用，係屬出租人收取租金或押金後之理財或經
        濟行為，與收取租金或押金係分屬不同之行為，故租金
        、押金運用所產生之所得，仍應依法課稅，與租金或押
        金設算所得之課稅，尚難謂有重複課稅情事，爰刪除第
        1項第五類第3款但書規定，以改正目前收取租金之出租
        人，應分別就租金與租金運用之所得課稅，而收取押金
        ，且押金運用有所得並已將該所得申報之出租人，其押
        金免予設算租賃所得，僅須就押金運用之所得課稅之不
        衡平現象。」（鈞院卷第36頁以下之立法修正理由）。
        例如納稅義務人將薪資所得存入銀行後，再轉投資有價
        證券所產生之利息、股利，其於辦理綜合所得稅結算申
        報時，納稅義務人除應申報薪資所得外，尚須申報利息
        所得、營利所得，因該3者所得皆源自不同之經濟行為
        ，依法均須課稅，並無重複課稅問題，併予敘明。
    (四)關於原告主張其已將承租人給付之押金存入銀行運用產生
      利息所得，被告有重複課稅乙節：
      1.查行為時即95年5月5日修正後所得稅法第14條第1項第5
        類第3款規定，業已將但書規定刪除。
      2.次查原告100年8月12日庭呈之原告配偶簡懋彥安態銀行
        綜合存款存摺資料（帳號第000-00-000000-0-00號，鈞
        院卷第112 頁以下，被證4 ），其於94年2 月5 日存入
        押金240,000 元前，其存款餘額即有192,730 元，截至
        94年3 月4 日該帳戶存款餘額僅有50,543元，94年3 月
        17日及94年3 月30日該帳戶遭提領各897 元、50,000
        元合計50,897元，足證截至94年3 月30日止屬於該押金
        部分之存款即已被完全提領殆盡（50,543元－50,897元
        ），更遑論該帳戶存款截至94年5 月4 日餘額僅有247
        元。是以，自不生原告所稱系爭押金因存入該存款帳戶
        於95年度滋生利息，致有重複課稅之問題。
      3.又本件被告將押金設算租賃所得，原告縱有將該押金存
        入銀行產生利息，惟因原告該年度全戶綜合所得稅結算
        申報之利息所得合計90,001元，業經被告核定自儲蓄投
        資特別扣除額項下減除，更不發生重複核課之情事。
      4.再查上揭法條縱有重複課稅而有修正改進之空間，亦屬
        立法範疇。
      5.綜上，本件依據行為時法令，就押金部分應依首揭法律
        規定設算租所得課稅，且並無原告所主張有重複課稅之
        情事，原告主張核不足採，原處分請續予維持。
    (五)關於原告主張系爭房屋屬老舊房屋，被告核定之租金過高
      乙節，查判斷房屋之價值高低，並非僅有屋齡一項，尚需
      考量路段、生活機能例如交通等等因素，更遑論原告100
      年8月12日庭呈改制前臺北縣中和市第一戶政事務所88年
      12月23日核發之門牌證明書，就新北市○○區○○路105
      號房屋部分，其上並未載有門牌整編之時間（鈞院卷第
      115 頁，被證5 ），無法判斷屋齡，原告主張核不足採等
      語。
    聲明：駁回原告之訴。
          訴訟費用由原告負擔。
三、按「個人之綜合所得總額，以其全年下列各類所得合併計算
    之：第一類：…第五類財產租賃所得及權利金所得：凡以財
    產出租之租金所得…：一、財產租賃所得及權利金所得之計
    算，以全年租賃收入或權利金收入，減除必要損耗及費用後
    之餘額為所得額。…三、財產出租，收有押金或任何款項類
    似押金者，或以財產出典而取得典價者，均應就各該款項按
    當地銀行業通行之1 年期存款利率，計算租賃收入。」；「
    納稅義務人之配偶，及合於第17條規定得申報減除扶養親屬
    免稅額之受扶養親屬，有前條各類所得者，應由納稅義務人
    合併報繳。…」，行為時所得稅法第14條第1 項第5 類第1
    款、第3 款及第15條第1 項前段各定有明文。又財政部96年
    3 月3日 台財稅第09604512770 號令核定之95年度財產租賃
    必要損耗及費用標準所定，固定資產：必要損耗及費用減除
    43％；但僅出租土地之收入，只能減除該土地當年度繳納之
    地價稅，不得減除43% 。再按「綜合所得稅租賃所得設算核
    定案件，納稅義務人如有異議時，稽徵機關應實地調查鄰近
    房屋之租金作為核課之依據，即將設算租金與鄰近租金比較
    ，高時改課，低時維持原核定。」有財政部賦稅署77年11月
    9 日台稅一發第770665851 號函釋可參。該函釋核與相關法
    規，並無不合。
四、本件原告與配偶簡懋彥合併辦理95年度綜合所得稅結算申報
    （以原告為納稅義務人），經被告依據查得資料，以原告漏
    報配偶簡懋彥財產交易所得4,537 元及租賃所得362,418 元
    ，乃歸課原告當年度綜合所得總額1,831,607 元，所得淨額
    1,407,606 元，補徵應納稅額49,723元。簡懋彥不服，申經
    被告復查決定：「註銷財產交易所得…4,537 元及追減租賃
    所得22,012元，其餘復查駁回。」；原告就核定租賃所得部
    分仍表不服，提起訴願，亦遭駁回，遂向本院提起本件行政
    訴訟等情，為兩造所不爭，且有上開各該文件、原處分、復
    查決定及訴願決定書等件影本附原處分卷及訴願機關卷可稽
    。茲依前述兩造主張之意旨，就下列各點敘明判決之理由。
五、原告95年度綜合所得稅結算申報，被告查認原告漏報配偶租
    賃所得，核無不合：
    (一)原告主張其與配偶簡懋彥合併辦理95年度綜合所得稅結算
      申報（以原告為納稅義務人），並無漏報配偶簡懋彥租賃
      所得之情事云云。按所得稅法第14條第1 項第5 類第5 款
      規定，約定租金顯較當地一般租金為低，稽徵機關即得參
      照當地一般租金調整計算租賃收入。又按「稅捐稽徵機關
      所定之當地一般租金標準，如所出租之房屋，供住宅用者
      ，應受土地法第97 條 第1 項所設最高額之限制；如房屋
      供業務用（非具營利性）或營業用，則不受限制，仍得按
      所定標準核算租金收入。」，最高行政法院92年10月份庭
      長法官聯席會議決議（採乙說）可參。再按所得稅法第14
      條第1 項第5 類第5款 之規定，係對納稅義務人出租財產
      ，其約定之租金，顯較當地一般租金為低時，授權稽徵機
      關得參照當地一般租金調整計算其租賃收入，其立法本旨
      ，係基於「核實課稅原則」，為防免租賃雙方藉故壓低申
      報租賃所得，用以逃避所得稅而設。現行法制就個人綜合
      所得稅，固採「收付實現制」，然上開規定乃屬收付實現
      制之例外，因此只要符合上開法條之構成要件事實，稽徵
      機關即得以設算方式來認定租賃收入，當事人約定之租金
      ，縱使顯低於一般租金標準屬實，稽徵機關仍得將出租人
      之租金收入調整至一般租金標準。經查，本件原告95年度
      將其配偶所有坐落新北市○○區○○段○○小段183 地號
      土地（持分1/4 ）出租予莊滿珍及林志雄，未列報租賃所
      得，經被告依臺灣臺北地方法院所屬民間公證人重慶聯合
      事務所94年2 月4 日94年度北院民公誌字第110128號公證
      書，核定原告配偶土地租賃所得362, 418元〔（租金
      120,000 ×12+ 保證金480,000 ×2.015%）×1/4 〕，嗣
      復查決定追減地價稅22,012元，變更核定租賃所得
      340,406 元（362,418-22,012），有該公證書可稽（原處
      分卷第34頁至39頁），且此部分屬土地租賃所得，非屬依
      一般租金標準設算房屋租賃所得，尚無前揭財政部賦稅署
      77年11月9 日台稅一發第770665851 號函釋之適用。此外
      ，原告雖主張系爭土地經雙方協商以租金6 成收取云云，
      然其未能提出相關具體事證以實其說，自不能認其主張為
      真實。原告上開主張，查非屬實，不足為採。
    (二)原告主張其配偶於94年訂立系爭土地租約即收取押金
      120,000 元（480,000 ÷4 ）存入板信銀行，94年併入全
      戶利息收入申報在案，95年也將同筆押金續存板信銀行生
      息，並申報全戶利息收入90,001元，應撤銷押金利息收入
      2,418 元，否則即有重複課徵之違法云云。經查，所得稅
      法第14條第1 項第4 類、第5 類明定利息所得及租賃所得
      之範圍，其中第5 類第3 款更載明財產出租，收有押金或
      任何款項類似押金者，均應就各該款項按當地銀行業通行
      之一年期存款利率，計算租賃收入。本件被告就原告所收
      押金120,000 元，按當地銀行業通行之一年期存款利率，
      設算租賃所得2,418 元（480,000 ÷4 ×2.015%），於法
      並無不合。次查，就法律適用而論，「程序從新，實體從
      舊」為一般法律之適用原則，95年5 月5 日修正之所得稅
      法第14條第1 項第5 類第3 款規定，自修法之後，即應適
      用。而該法條業已刪除修正前所得稅法第1 項第5 類第3
      款之但書規定，即「但財產出租人或出典人能確實證明該
      項押金或典價之用途，並已將運用所產生之所得申報者，
      不在此限。」之規定。詳言之，95年5 月5 日修正所得稅
      法第14條之內容，其中有關「租賃所得」部分刪除同條第
      1 項第5 類第3 款但書（但財產出租人或出典人能確實證
      明該項押金或典價之用途，並已將運用所產生之所得申報
      者，不在此限。）之規定，其修正理由為「財產出租，不
      論收取租金或押金，係屬出租人出租租賃物而取得之對價
      ，故均應依規定計算租賃所得課稅。租金或押金之運用，
      係屬出租人收取租金或押金後之理財或經濟行為，與收取
      租金或押金係分屬不同之行為，故租金、押金運用所產生
      之所得，仍應依法課稅，與租金或押金設算所得之課稅，
      尚難謂有重複課稅情事，爰刪除第一項第五類第三款但書
      規定，以改正目前收取租金之出租人，應分別就租金與租
      金運用之所得課稅，而收取押金，且押金運用有所得並已
      將該所得申報之出租人，其押金免予設算租賃所得，僅須
      就押金運用之所得課稅之不衡平現象。」（本院卷第36頁
      以下之立法修正理由）。是以依據行為時之法規，押金之
      運用，係屬出租人收取押金後之理財或經濟行為，與收取
      押金係分屬不同之行為，故押金運用所產生之所得，仍應
      依法課稅，本件原告收取押金經被告機關設算租賃所得，
      原告縱有將押金存入銀行產生利息所得，亦屬不同之理財
      或經濟行為，均應依法課稅，本件並無重複課稅情事。且
      就事實情形而論，依原告提出之原告配偶簡懋彥安態銀行
      綜合存款存摺資料（帳號第000-00-000000-0-00號，本院
      卷第112 頁以下，被證4 ），其於94年2 月5 日存入押金
      240,000 元前，其存款餘額即有192,730 元，截至94年3
      月4 日該帳戶存款餘額僅有50,543元，94年3 月17日及94
      年3 月30日該帳戶遭提領各897 元、50,000元合計50,897
      元，足證截至94年3 月30日止屬於該押金部分之存款已被
      提領殆盡（50,543元－50,897元），更遑論該帳戶存款截
      至94年5 月4 日餘額僅有247 元。是以自不生原告所稱系
      爭押金因存入該存款帳戶於95年度滋生利息，致有重複課
      稅之問題。再者，本件被告將押金設算租賃所得，原告縱
      有將該押金存入銀行產生利息，惟因原告該年度全戶綜合
      所得稅結算申報之利息所得合計90, 001 元，業經被告核
      定自儲蓄投資「特別扣除額」項下減除，更不發生重複核
      課之情事。原告上開主張，核係對於法規之誤解，並不足
      採。
    (三)原告復主張系爭新北市○○區○○路105 號房屋，屬老舊
      房屋，被告核定之租金過高云云。按判斷房屋價值之高低
      ，需考量路段、生活機能例如交通等等因素，並非僅依屋
      齡一項。經查，原告僅以系爭房屋屬老舊房屋，即認被告
      核定之租金過高，已有未合；且原告提出之改制前臺北縣
      中和市第一戶政事務所88年12 月23 日核發之門牌證明書
      ，就系爭房屋部分，並未載有門牌整編之時間（本院卷第
      115 頁，被證5 ），亦無法據以判斷系爭房屋之屋齡。原
      告主張，尚乏所據，不足為採。
六、被告按查得原告漏報系爭配偶租賃所得，歸戶核定原告95年
    度綜合所得總額、綜合所得淨額及補徵稅額，嗣經復查決定
    追減租賃所得22,012元（補稅額44,147元），並無違誤：
    綜上所述，本件被告初查原告漏報配偶簡懋彥財產交易所得
    4,537 元及租賃所得362,418 元，乃歸課原告當年度綜合所
    得總額1,831,607 元，所得淨額1,407,606 元，補徵應納稅
    額49,723元。簡懋彥不服，申經被告復查決定：「註銷財產
    交易所得…4,537 元及追減租賃所得22,012元，其餘復查駁
    回。」（補稅額44,147元）（原處分卷3-1 頁以下），並無
    違誤。
七、本件事證，已臻明確，兩造其餘攻擊防禦方法，經審酌對於
    本件判決結果並不生影響，爰不予逐一論列，附此敘明。
八、從而，本件原告95年度綜合所得稅結算申報，被告查認原告
    漏報配偶租賃所得，乃按查得原告漏報系爭配偶租賃所得，
    歸戶核定原告95年度綜合所得總額、綜合所得淨額及補徵稅
    額，嗣經復查決定追減租賃所得22,012元（補稅額44,147元
    ），於法並無違誤。訴願決定遞予維持，亦無不合。原告徒
    執前詞，訴請撤銷，為無理由，應予駁回。
據上論結，本件原告之訴為無理由，依行政訴訟法第236條、第
233條第1項、第98條第1項前段，判決如主文。
中　　華　　民　　國　　100 　年    10 　 月　　31　　日
　　　　　　　　　臺北高等行政法院第五庭
                                   法  官   蕭  忠  仁
本件以訴訟事件所涉及之法律見解具有原則性者為限，始得於本
判決送達後20日內向本院提出上訴狀並表明上訴理由，如已於本
判決宣示後送達前提起上訴者，應於判決送達後20日內補具上訴
理由（均按他造人數附繕本），且經最高行政法院許可後方得上
訴。
中　　華　　民　　國　　100 　年    10 　 月　　31　　日
                                    書記官  蕭  純  純